【裁判字號】    95,台上,3908
【裁判日期】    950720
【裁判案由】    貪污等罪
【裁判全文】
最高法院刑事判決            九十五年度台上字第三九０八號
    上  訴  人  甲○○
    選任辯護人  熊梓檳律師
                楊國煌律師
    上  訴  人  丙○○
    選任辯護人  張豊守律師
                乙○○
上列上訴人等因貪污等罪案件，不服台灣高等法院台中分院中華
民國九十五年四月二十五日第二審更審判決（九十四年度上更(二)
字第八一號，起訴案號：台灣台中地方法院檢察署九十年度偵字
第五九五三、一０三六０號），提起上訴，本院判決如下：
    主  文
原判決撤銷，發回台灣高等法院台中分院。
    理  由
本件原判決認定上訴人甲○○於民國八十七、八十八年間，係台
中縣沙鹿鎮鎮長；上訴人乙○○係沙鹿鎮公所秘書，均係依據法
令從事公務之人員。另上訴人丙○○係甲○○之私人秘書（迄八
十九年七月一日始銓敘該公所七職等秘書）。甲○○明知沙鹿鎮
公所所有ＯＢ－５６８１號ＢＭ３５２０ＩＡ型小客車係公務車
，屬公有財物，不得交予私人使用，竟與丙○○基於圖利之犯意
聯絡，於八十七年四月下旬將該車交予丙○○私人使用。嗣於八
十七年六月及八十八年二月間，該車先後兩次送修，維修費分別
為新台幣（下同）七萬九千七百元及四萬七千元，丙○○持單據
申請沙鹿鎮公所核銷，甲○○予以批准，直接圖利丙○○免付維
修費之利益。於上述期間，丙○○即將該公務車交予乃子李英嘉
使用，李英嘉駕駛該公務車於八十八年三月二十七日在桃園市失
竊。甲○○、乙○○及已判處罪刑確定之該鎮公所總務劉俊雄、
司機康文炳，為隱瞞該車遭李英嘉私用而失竊之事實，並與丙○
○基於共同行使登載不實公文書之概括犯意，先於八十八年六月
間，由劉俊雄指使不知情之辦事員林素芬簽辦，林素芬誤認康文
炳為該公務車之保管人，乃簽報應由康文炳賠償十八萬四千七百
七十三元。惟劉俊雄簽註該車保管人有盡保管之責任，因不可抗
力而遺失，免除其責任等不實意見，再由乙○○、甲○○批示「
如劉員所擬」。嗣劉俊雄、康文炳在甲○○、乙○○、丙○○指
示下，復製作不實之「沙鹿鎮公所公有財物遺失、毀損、意外事
故報損（廢、毀）查核表，並由劉俊雄指示不知情之行政助理在
查核表上記載，該公務車係載鎮長至桃園市參加喜宴，司機因幫
忙搬東西離開，事後發現車子失竊等情，呈報由甲○○、乙○○
批准遺失報准。事後沙鹿鎮公所將此不實之文書函送審計部台灣
省台中縣審計室查核，經該審計室覆函要求查明是否確因執行公
務遺失，及查究康文炳之責任。上訴人等仍以內容不實之公文書
呈報該審計室等情。因而撤銷第一審判決，改判論處甲○○共同
連續依據法令從事公務之人員，對於主管之事務，明知違背法令
，直接圖其他私人不法利益，因而獲得利益；丙○○共同連續非
依據法令從事公務之人員，與依據法令從事公務之人員，對於主
管之事務，明知違背法令，直接圖自己不法利益，因而獲得利益
；乙○○共同連續行使公務員明知不實之事項，而登載於職務上
所掌之公文書，足以生損害於公眾罪刑。固非無見。
惟查，(一)、第一審檢察官起訴意旨，指訴上訴人甲○○、乙○○
、丙○○在林素芬之簽呈上批准免除賠償責任，嗣報請台中縣審
計室准予報損，係圖利丙○○等相關人員免除對公庫賠償十八萬
四千七百七十三元等情部分，上訴人等三人究否成立圖利罪責，
原判決並未說明、論處，自有已受請事項未予判決之違法。(二)、
修正前刑法第五十五條之牽連犯，須以所犯各罪彼此之間，互有
方法、結果之關係為要件。依原判決事實欄所云，甲○○係先將
公務車交予丙○○私用，二人共同圖利丙○○，而丙○○又將該
公務車轉交其子李英嘉使用，嗣李英嘉不慎將車失竊，上訴人等
為將該車報損，始偽造公文或上述「查核表」等公文書，以呈報
審計室核准等情。如果無訛，則上訴人等行使不實之公文書，係
在圖利行為完成之後，且因該公務車事後偶然遭竊，始企圖彌縫
而登載不實公文書，以圖報准。是甲○○、丙○○所犯圖利罪及
行使登載不實公文書罪間，似無方法、結果之牽連關係可言。原
判決（第二十頁第三、四列）敘述甲○○、丙○○二人所犯上開
二罪有牽連關係云云，所持見解，是否允當，非無研求之餘地。
(三)、原判決（第十九頁第二十三列至第二十七列）理由敘述上訴
人等三人利用不知情之林素芬、劉彩杏、石珀如先後製作不實之
公文書，應論以間接正犯等情，認定上訴人等三人犯有刑法第二
百十三條之公文書不實登載罪。但原判決（第十九頁第十八列至
第二十列）就此部分於論述上訴人等三人罪責，僅謂上訴人等三
人係犯同法第二百十六條、第二百十三條之行使公文書不實登載
罪名而已，未論上訴人等尚有「製作」不實公文書之罪責，前後
不一，自屬理由矛盾。(四)、原判決事實欄認定甲○○批准由公所
支付公務車維修費，係圖利丙○○得免支付維修費；並於理由欄
敘述此維修費係丙○○私人用車所產生之費用，自應由丙○○私
人支付，不應由公所之公費支付（見原判決第十二頁第一列至第
四列）等情因認其二人此部分共犯圖利罪責（見原判決事實欄第
二段）。但嗣又謂該公務車未經報廢，自有維修保存之必要，是
甲○○、陳高生於保存期間內支付公費維修該車，難認有何違背
法令云云（見原判決第二十四頁第一列至第十九列），前後見解
顯然矛盾，亦係判決理由矛盾之違法。(五)、關於丙○○於八十八
年二月間第二次申請沙鹿鎮公所支付維修費部分，原判決（第三
頁第四列）事實欄認定圖利四萬七千元。但證人劉俊雄證述此筆
維修費，公所僅支付四萬元，差額七千元由丙○○自行負責（見
偵查卷第二十二頁）。而原判決（第二十二頁第十九列至第二十
一列）理由亦謂當時鎮公所因頂算額度僅剩四萬一千元，故僅核
准支付四萬元等情，究竟何者為是？此部分圖利金額若干？原審
未予釐清，前後認定歧異，同屬理由矛盾。(六)、原判決（第三頁
第二十列）事實欄記載康文炳並非前述公務車之保管人，但理由
欄（第十七頁第十九列）又謂康文炳係該公務車之保管領用人，
亦屬前後不一之矛盾。上訴人等上訴意旨，均指摘原判決不當，
均非無理由，應認原判決仍有撤銷發回更審之原因。至原判決認
為無罪（即不另為無罪諭知）部分，因與發回之有罪部分有審判
不可分之關係，爰一併發回更審。附此敘明。
據上論結，應依刑事訴訟法第三百九十七條、第四百零一條，判
決如主文。
中    華    民    國  九十五  年    七    月   二十   日
                      最高法院刑事第四庭
                          審判長法官  吳  雄  銘
                                法官  池  啟  明
                                法官  劉  介  民
                                法官  郭  毓  洲
                                法官  韓  金  秀
      本件正本證明與原本無異
                                      書  記  官
中    華    民    國  九十五  年    七    月          日
                                                      Ｌ


司法院資訊處製作；財團法人民間司法改革基金會備份。
